【裁判字號】    90,自,466
【裁判日期】    901108
【裁判案由】    詐欺
【裁判全文】
臺灣臺中地方法院刑事判決                            九十年度自字第四六六號
    自  訴  人  乙○○
    被      告  甲○○
右列被告因詐欺案件，經自訴人提起自訴，本院判決如左：
    主  文
本件自訴不受理。
    理  由
一、自訴意旨略以：被告甲○○明知其已無資力清償消費款，以佯稱未帶現金，開立
    本票擔保消費方式，於民國（下同）八十九年十二月二日起至九十年一月十二日
    止，先後多次至台中市○○路一五一號金錢豹視聽歌唱中心（營利事業登記證實
為：滿意視聽歌唱中心，以下簡稱：金錢豹）消費共計一百六十三萬一千三百元
    ，並簽發六紙本票，嗣後結帳時再交付到期日為九十年二月十七日、面額新台幣
    （下同）各為九萬六千元、六萬九千元；二月二十八日、面額各三十七萬四千五
    百元、二十七萬四千八百元；三月三十一日、面額五十八萬九千元；四月三十日
    、面額二十萬七千元，共計一百六十三萬一千三百元之支票六紙以為收執，致使
    自訴人不虞有詐，陷於錯誤，而供其在上開金錢豹內消費。嗣因屆期前揭支票均
    應存款不足而遭退票，不獲兌現，屢經自訴人向被告催討，被告均置之不理，且
    避匿不見，至此自訴人始知受騙，因認被告犯有連續詐欺之罪嫌等語。
二、按犯罪之被害人得提起自訴，又不得提起自訴而提起者，應諭知不受理之判決，
    刑事訴訟法第三百十九條第一項前段、第三百三十四條分別定有明文。而所謂犯
    罪之被害人以因犯罪而直接被害之人為限，司法院院字一三○六號解釋有案（最
    高法院七十五年台上字第七四二號判例意旨參照）。易言之，在犯罪當時，自訴
    人並非直接被害之人，依法即不得提起自訴，縱使因其他原因間接受害，然其提
    起自訴之時，既非被害人，其所提起之自訴即為不合法。
三、次按刑法第三百三十九條第一項詐欺罪之成立，以意圖為自己或第三人不法之所
    有，以詐術使人將本人或第三人之物交付為要件，而施用詐術行為之具體內容亦
    不外二種情形：被告於消費之際，使用詐騙手段，讓自訴人對其支付能力之基
    礎事實發生錯誤之認知（如消費者之信用、資力、及償債能力等事項），而締結
    一個在客觀上對價顯失均衡或一方不具有履約可能之契約（例如行為人佯稱自己
    資力雄厚，將來必能依約給付云云，先取得被害人信任，進而獲得被害人提供給
    付消費，隨即逃逸之情形），此種情形學說上稱為「締約詐欺」。另一型態為
    「履約詐欺」，亦即被告消費之際，雖然沒有為任何積極作為，使被害人對締約
    之基礎事實之認知發生錯誤，但其卻自始抱著將來不履行契約之意思來消費，只
    打算先行取得被害人之提供消費，卻無意履行消費所應為之給付。再按刑法第三
    百三十九條詐欺罪之犯罪結構必須行為人實施詐術，且由於行為人之詐欺行為引
    起他人之錯誤，被騙者由於錯誤而處分財產，因而致被騙者或第三人在財產上受
    損，行為人得利，且彼此互相有因果關係。同時，被騙者之財產處分必須是造成
    被害人之財產損失之原因，易言之，即被害人之財產損失與行為人或第三人之不
    法獲利之間，介有被騙者之財產處分行為（參林山田刑法特論上冊、第320頁、
    林東茂一個知識論上的刑法學思考第120頁）。而所謂『詐術』係指以作為或不
    作為之方式，傳遞與事實不符的資訊；而『錯誤』係指被騙者主觀的認知和客觀
    的事實不一致。揆之上開說明，本件自訴人是否為被告於消費實施詐術，致其陷
    於錯誤之被害人，即應先予以查明，經查：
    （一）被告於本院調查證據時供稱：「我以前在金錢豹消費的情形都是開票，有
          時有付現金，現金付的時候都是一、二萬元左右，有十幾次左右，消費款
          用票款支付的有二十幾次，金額約每次二、三十萬到三、四十萬左右，有
          兌現的約有三百至五百萬左右，這是金錢豹系列三家總共消費的金額」（
          見本院九十年十月二日審判筆錄第二頁）、「我是先消費，到月底的時候
          ，他們會派人來收錢」等語（見本院九十年十月二日訊問筆錄第二頁），
          另前揭被告消費方式，亦為自訴人於本院調查證據時陳述無訛，是上開支
          票既為被告至金錢豹（實為：滿意視聽歌唱中心）多次消費累積之款項，
          而自訴人既非金錢豹之負責人，其是否為被害人即有疑義？
    （二）再者，自訴人亦陳稱「（為何收支票？）被告消費是累積消費，到達一定
          數目，我們就改簽支票，所以累積多數本票再換一張支票，像六萬九千元
          的支票是被告消費好幾次，簽發好幾張本票，然後我們再換一張支票」（
          見本院九十年七月二十四日訊問筆錄第三頁）、「我是公司的副理，被告
          在消費之後，會將消費款交給公司，若有欠款情形會開票，這些票若沒有
          兌現公司會交給我來處理」等語（見本院九十年十月十一日訊問筆錄第二
          頁），此外觀之自訴人庭呈滿意視聽歌唱中心（即上揭金錢豹）營利事業
          登記證，其『負責人為梁勝平，獨資商號』，被告消費行為之對象，均為
          金錢豹，是本件被告縱有自訴人所指「締約詐欺」或「履約詐欺」之事實
          ，其直接被害人應係金錢豹即梁勝平，自訴人僅係金錢豹之受僱人，自非
          本件之被害人。縱因自訴人與金錢豹內部法律關係，應由其負責前揭消費
          款，然此不過係居於僱傭關係之個人地位間接被害而已。故依上開自訴人
          指訴，金錢豹於被告消費時即為犯罪當時之直接被害人，而自訴人此際並
          非犯罪當時之直接被害人，縱使嗣後因內部法律關係之原因，致犯罪時所
          侵害之損失，歸屬由自訴人負責，但自訴人仍非為犯罪當時之直接被害人
          。揆之上情，自訴人並非本件詐欺罪之犯罪直接被害人，本件既不得提起
          自訴，自訴人竟提起自訴，尚非合法。
據上論結，依刑事訴訟法第三百四十三條、第三百三十四條，判決如主文。
中      華      民      國    九十      年     十一     月      八      日
                                   臺灣台中地方法院刑事第六庭
                                           法  官  楊  熾  光
右正本證明與原本無異
如不服本判決，應於送達後十日內向本院提出上訴狀（須附繕本），上訴於台灣高等
法院台中分院。
                                          書記官
中      華      民      國    九十      年     十一     月      八      日


司法院資訊處製作；財團法人民間司法改革基金會備份。
